臺灣高等法院刑事判決　　　　　　　　　　　　　　九十一年度交上訴字第二二號
　　上　訴　人
　　即　被　告　丙○○
　　選任辯護人　陳守東
右上訴人因過失致死案件，不服臺灣板橋地方法院九十年度交訴字第六六號，中華民
國九十年十二月三十一日第一審判決（起訴案號：臺灣板橋地方法院檢察署九十年度
偵字第六六七八號）提起上訴，本院判決如左：
    主  文
原判決撤銷。
丙○○從事業務之人，因業務上之過失致人於死，累犯，處有期徒刑壹年貳月。
    事  實
一、丙○○曾於民國（下同）八十三年十二月三十日因懲治走私條例案件，經本院判
    處有期徒刑四月確定，於八十五年二月三日執行完畢，復於八十六年間分別因違
    反麻醉藥品管理條例案件，經臺灣臺北地方法院於八十六年七月三十一日及八十
    六年十二月二十六日各判處有期徒刑六月確定，後罪於八十八年四月五日執行完
    畢，嗣接續執行前罪，前罪於八十八年八月十一日縮刑假釋出監，同年九月十九
    日縮刑假釋期滿執行完畢。
二、丙○○平日以駕駛抓斗貨車載送垃圾與工廠廢五金為業，係從事駕駛為業務之人
    ，其於九十年一月三十一日晚間九時許，無照駕駛未掛有車牌之抓斗貨車（原車
    號ＧＥ─四二八號車牌業經吊扣），沿臺北縣新莊市○○路，由南往北方向行駛
    ，途經二省道即臺北縣新莊市○○路一段一八二號前分向限制線路段時，應注意
    車輛在分向限制線不得轉彎，且依當時情形，雖屬夜間，無照明設施，視距不良
    ，但肇事地點為省道、直路、加速車道、柏油路面濕潤、無缺陷、無障礙物、無
    號誌、有行車分向線、有適當標誌，並無不能注意情事，竟疏於注意，在該處貿
    然左轉，欲進入巷道，適對向林文成騎乘車號ＬＭＣ─五一八號重型機車沿中山
    路一段由北向南在外車道直行，見狀猝不及防，致在該巷道路口與丙○○抓斗車
    右側車身發生擦撞，機車捲入抓斗車車底，林文成當場倒地，受有顱骨骨折併顱
    內出血、左腹側部及右腹股溝各一處挫傷、左小腿前部一處縱裂傷約七公分、右
    前臂前部、右膝前部、左足背部、右小腿前部等挫傷，於當日晚間十時許在送醫
    途中因傷重不治死亡。丙○○於肇事後，雖委由在巷口旁開設檳榔攤之廖杉洪打
    電話叫救護車，但於救護車趕至將林文成送醫後，即駕駛底盤仍卡有林文成機車
    之抓斗車逃逸（肇事逃逸部分未經起訴），離開現場，未等待警方前來處理。嗣
    丙○○駕駛抓斗貨車前往台北縣五股鄉○○路附近將卡住之機車拖開，再以抓斗
    抓上貨車，旋趁人不注意之際，前往肇事現場將機車置放於該處，並將抓斗貨車
    停放於該處附近其所承租之停車位。
三、案經臺北縣警察局新莊分局報請臺灣板橋地方法院檢察署檢察官相驗後自動檢舉
    偵查起訴。
    理  由
一、訊據被告丙○○固坦承於前揭時間駕駛無車牌（原車號ＧＥ─四二八號車牌業經
    吊扣）之抓斗貨車行經肇事地點等情不諱，惟矢口否認有撞及被害人林文成機車
    之事實，辯稱：伊當時駕駛抓斗車沿新莊市○○路由南往北方向行駛，途經新莊
    市○○路○段一八二號前分向限制線左轉欲進入巷道前，因巷道狹窄，兩側有施
    工圍籬，且有一輛貨車自巷道駛出右轉，伊乃在該處暫停等待該車右轉後再進入
    巷道，嗣聽見抓斗車底部有聲音，下車察看，發現有一輛機車卡在車底，路口躺
    著一個人，伊即託旁邊檳榔攤老闆打一一九叫救護車，等救護車將傷者送走後，
    再將車駛至台北縣五股鄉○○路將機車由抓斗車底部拖出，再以抓斗抓上伊車輛
    後載回事故現場放置。當時該處無路燈，伊未看見被害人機車，被害人機車應非
    伊所撞及云云。
二、惟查：
(一)被告於警訊時及偵查中自承：當時駕駛抓斗車左轉新莊市○○路○段一八二號旁
    巷道時，聽見車底有聲音，將車向前開一點後下車察看，見到機車在伊車底，路
    口躺一個人等語（見臺灣板橋地方法院檢察署九十年度相字第一八六號卷第九頁
    背面、第二十頁背面至第二十一頁），於原審調查時亦坦承車禍發生後，被害人
    機車卡在抓斗車底盤後輪傳動軸右側，伊待救護車將被害人送醫後，即將抓斗車
    開至五股鄉○○路，在該處把機車從底盤拉出來放在抓斗車上，再載回肇事現場
    丟置，沿路機車有磨擦地面之事實（見原審九十年七月十日、十一月十三日訊問
    筆錄）。
(二)證人即現場處理員警乙○○於原審證稱：「接獲勤務中心通報，竟發現無現場，
    剛開始沒發現機車，一八二巷口有血跡，近來一點有鞋子、安全帽。到現場時丙
    ○○抓斗車及機車皆不在現場，現場有機車碎片，後來發現機車在水溝旁。機車
    似被移動過。在巷口與被告抓斗車擦身過，將其攔下。那地點很暗，沒路燈，僅
    施工圍籬上有警示燈，被告隔日自己來投案」（見原審九十年七月十日審判筆錄
    ）、「快十二點時與同事到現場，我到時被告抓斗車、被害人機車都不在現場，
    地上還有很多刮地痕。事故調查表顯示巷口血跡、鞋子散落位置、安全帽位置，
    是當時現場就有。當天晚上照的照片我確實有送給三組。事故晚上，我在現場約
    待了兩個鐘頭。廖杉洪是第二天檢察官到現場履勘時我才找到的，他在路口開檳
    榔攤，事發當天晚上我到現場時，檳榔攤已打烊。我於事故當晚看完現場，到巷
    底查完出巷口，見被告開車從巷口進來，我和同事走到巷口見到機車倒在安全帽
    旁。後來三組、主管、交通隊都來了，被害人家屬還在聯絡中。當時我們問被告
    是否看到車禍，他說沒有看到，所以不知道，因無明顯證據所以讓被告離開，被
    告離開時車留在現場。檢察官第二天到現場前，被告第二天下午主動來派出所投
    案。被害人家屬是凌晨才聯絡到的。死者送到省立醫院是勤務中心通報的。第二
    天到現場時，車子沒有被移動過。我送去三組的資料，除現場照片外，還有廖杉
    洪的筆錄。」（見原審九十年十一月十三日審判筆錄）、「我是凌晨在肇事地點
    看到被告後，直到當天下午他到中港派出所作筆錄，期間沒有見過被告，一直到
    下午被告主動到派出所來做說明時才又見到被告。我當時有跟三組說我懷疑被告
    是肇事者。被告在派出所做完筆錄後，我就直接帶他到醫院，因為檢察官要驗屍
    ，驗完屍後再帶被告到現場，因為檢察官要到現場履勘。」（見原審九十年十二
    月十八日審判筆錄）等語，且證人廖杉洪於警訊及原審調查時證稱：當晚伊未看
    見車禍發生情形，係被告告知伊，並叫伊聯絡一一九救護車，後來被告拿手電筒
    在路邊疏導交通，救護車到達後，被告亦離開現場等語（見新莊分局中港派出所
    九十年二月一日警訊筆錄、原審九十年十一月十三日訊問筆錄）。
(三)本案經檢察官履勘現場並檢視被告抓斗貨車結果，被告之抓斗車前後未懸掛車牌
    ，車底傳動軸上有類似機車顏色之刮痕，底盤殘留機車零件及碎片，右後輪有疑
    似血跡之紅色。被告於履勘現場亦自承：左轉後有聽到撞擊聲，感覺車子有振動
    一下等語，有勘驗筆錄一紙及被告抓斗車照片四張在卷可參，足見被害人機車與
    被告抓斗貨車右側車身發生撞擊後機車捲入車底無誤。至前開勘驗筆錄固另記載
    抓斗貨車左後輪外側有疑似機車之藍漆云云，惟被告抓斗貨車既係於左轉後，與
    來自對向之被害人機車發生擦撞，其撞擊處應在抓斗貨車右側，始符合物理作用
    之原理，是該疑似機車之藍漆自不足為係撞擊位置之認定。
(四)再依卷附道路交通事故調查表、交通事故研判表及被害人配偶甲○○庭提出之現
    場圖、車損照片七張等現場跡證及車損情形觀之，被告違規左轉進入之巷口即臺
    北縣新莊市○○路○段一八二號旁巷道口由北往南方向之慢車道上，留有被害人
    血跡與機車碎片，地面有數刮地痕往巷道內延伸，距巷道入口不遠處地面左右留
    有被害人一雙鞋，安全帽掉落面對巷道之右側施工圍籬旁已遭輾破，另被害人機
    車於被告載回現場丟置在安全帽旁之施工圍籬邊，機車車身全毀變型等情，另參
    諸被告之抓斗車底部及車輪有如檢察官現場履勘時查得之跡證研判，被告駕駛未
    懸掛車牌之抓斗貨車行經臺北縣新莊市○○路一段一八二號前分向限制線路段時
    ，在該處貿然左轉，欲進入巷道，適對向林文成騎乘機車閃避不及與被告抓斗貨
    車右側發生撞擊，已至為明灼。被害人因騎乘機車在遵循車道外側，正常行駛，
    驟遭被告車輛跨越分向限制線路段時左轉，猝不及防，應無過失。
(五)被害人林文成因本件車禍受有顱骨骨折併顱內出血、左腹側部及右腹股溝各一處
    挫傷、左小腿前部一處縱裂傷約七公分、右前臂前部、右膝前部、左足背部、右
    小腿前部等挫傷等傷害，於九十年一月三十一日晚間十時許送醫途中因傷重不治
    死亡，亦經臺灣板橋地方法院檢察署檢察官督同法醫師相驗明確，製有相驗屍體
    證明書、驗斷書、勘驗筆錄各一件在卷足憑。
(六)本件車禍經送請台灣省台北縣車輛行車事故鑑定委員會鑑定結果，亦認定：「一
    、丙○○駕駛大貨車跨越分向限制線違規左轉為肇事原因。二、林文成駕駛重機
    車無肇事因素」，有該會九十一年七月二十九日北鑑字第九一○七八九號函附鑑
    定意見書在卷為憑。
    被告
(七)本院經向交通部公路總局台北區監理所查明被告大貨車駕駛執照歷次受吊銷情形
    ，據覆稱：「經電腦查詢黃君於七十九年八月廿七日至八十年二月二十六日受吊
    扣駕照之處分，另於八十一年一月廿八日因職業大貨車駕駛執照審檢逾一年，本
    所於八十四年十月三十日裁處逾審逕註，其相關資料因受颱風淹水影響業已毀損
    ，附黃君駕籍資料螢幕列印表一份」等語，有該所九十一年五月九日九一北監駕
    字第九一一○三三三號函附台北區監理所汽車駕駛人螢幕列印表存卷可參，足見
    被告係無照駕駛，附此敘明。
(八)依前開證人乙○○於原審證稱：「事發當天晚上我到現場時，檳榔攤已打烊。我
    於事故當晚看完現場，到巷底查完出巷口，見被告開車從巷口進來，我和同事走
    到巷口見到機車倒在安全帽旁。後來三組、主管、交通隊都來了，被害人家屬還
    在聯絡中。當時我們問被告是否看到車禍，他說沒有看到，所以不知道，因無明
    顯證據所以讓被告離開，被告離開時車留在現場。檢察官第二天到現場前，被告
    第二天下午主動來派出所投案。」、「我是凌晨在肇事地點看到被告後，直到當
    天下午他到中港派出所作筆錄，期間沒有見過被告，一直到下午被告主動到派出
    所來做說明時才又見到被告。我當時有跟三組說我懷疑被告是肇事者。被告在派
    出所做完筆錄後，我就直接帶他到醫院，因為檢察官要驗屍，驗完屍後再帶被告
    到現場，因為檢察官要到現場履勘。」等語，及於本院調查時證稱：「（本案是
    你到現場處理的？）是的。是接獲勤務中心通報，至於是誰報案的我事先不知道
    ，事後才知道是檳榔攤的負責人報案的。（現場處理的情形為何？）我到現場時
    ，二造車輛都不在，我直接到衛生署台北醫院看傷者，傷者被送到台北醫院是我
    勤務中心查證，當時傷者在手術房急救，我發現有傷者卻沒有車輛，覺得很奇怪
    ，就再回到現場，現場路口有發現血跡，路面上有鞋子、安全帽及車子的碎片等
    ，就一直搜尋，當場路口狹窄，而且二省道正在施工，我們從巷子搜到裡面的工
    廠，現場有很多刮地痕，工廠附近也有很多刮地痕，到底是不是車禍造成的我們
    也覺得很奇怪，也向工廠的守衛問，結果守衛說聽說路口有車禍，因為只是聽說
    所以沒有作筆錄，後來我與同事就往回走，守衛也在找，我們快要到路口，遠遠
    看到一部車子進來，後來到路口，就看到機車在那裡，我們覺得很奇怪，我跟我
    同事（姓名忘記了）就去問那位司機有沒有看到車禍，他說沒有，當時他已經開
    到裡面停車停好，正要下車，因為沒有確實的證據我們也不能夠帶他走，我們二
    個人就留在現場找證據，因為天色太暗，找不到證據，就通知主管及三組同仁到
    現場，主管留在現場，我回去通知家屬。（第二天家屬是不是打電話到派出所報
    案？）家屬是有這樣講，但是我不知道。（被告什麼時候到警察局？）他自己到
    警察局來的，是下午一點多來。（為何他會到警察局？）我有問他，他說他心裡
    過意不去，而且他知道我們有在查。（在他到警察局之前，警方是否知道被告就
    是肇事者？）當天晚上覺得可疑，本來想隔天鑑定他的車輛，結果隔天他自動到
    警察局來。（被害人家屬說他當時有打電話給你們說找到肇事的車輛，打了三通
    ，第三通警察跟他講有人到案說明？）我們在肇事當天晚上，就懷疑肇事的車輛
    ，至於被害人家屬打電話到派出所的事情我不知道。不過後來司機到派出所之後
    ，被害人家屬有打電話來，我有跟他說肇事者已經找到了。（你當天有無記下肇
    事者的車號？）有，因為覺得有嫌疑，所以有記下車號，也有拍照，送到刑事組
    哪裡。（你憑什麼事證認定被告有嫌疑？）因為我們進來有在找車子，沒有找到
    車子，後來被告的車子進來之後，才發現機車，而且機車已經成為橢圓狀，外觀
    破壞嚴重。（當時機車被破壞有沒有聯想到跟被告的抓斗車有關係？）當時也有
    其他的垃圾車進來，我有攔下垃圾車，垃圾車司機說有一輛垃圾車及機車的車禍
    ，那是一開始在外面找的時候。後來出去時碰到被告的車輛，機車也在現場，破
    壞嚴重，我就懷疑跑回去問他。（被告的車輛算是垃圾車？）算是，是一般抓垃
    圾的車子，我有問被告，他也說是載垃圾的。（既然你懷疑，為何沒有把被告帶
    回派出所？）因為沒有直接證據，被告也沒有承認。（抓斗車的車號是不是你當
    天晚上你帶照相機去照的？）當天晚上就有對那台車照相。」等語觀之，被告於
    肇事後，警方已列為嫌疑對象並已記下車號調查中，即難認被告已合於犯罪後發
    覺前自首之要件，被告選任辯護人執此爭辯，尚無足採。再本案員警至現場處理
    時，固曾拍攝現場跡證照片，而未隨案移送，嗣經原審追查，相關跡證照片及底
    片均已遺失，有臺北縣警察局莊分局九十年十二月十四日北縣新警三刑字第三二
    三二０號函在卷可查，但仍無礙於本院前開事實之認定，附此敘明。
(九)綜上所述，被告所辯無非空言，不足採信，本件事證明確，被告犯行堪以認定。
三、按「汽車在雙向二車道行駛時，應依左列規定：．．．二、在劃有分向限制線之
    路段，不得駛入來車之車道內．．．」，道路交通安全規則第九十七條第一項第
    二款分別定有明文。被告駕駛未懸掛車牌之抓斗貨車行經肇事地點，應注意上開
    規定，不得駛入來車之車道左轉進入巷道，且依當時情形，雖屬夜間，無照明設
    施，視距不良，但肇事地點為省道、直路、加速車道、柏油路面濕潤、無缺陷、
    無障礙物、無號誌、有行車分向線、有適當標誌，有道路交通事故調查表之警繪
    現場圖在卷可參，並無不能注意情事，竟疏於注意，逕自左轉駛入來車之車道，
    致抓斗車右側車身與被害人機車發生撞擊後，將機車捲入抓斗車底盤而肇事，自
    應負過失之責。又被害人林文成因本件車禍死亡，被告之過失行為與被害人之死
    亡結果間自有相當因果關係，被告過失犯行堪予認定。
四、被告平日係以駕駛抓斗貨車載送垃圾與工廠廢五金為業，為從事駕駛為業務之人
    ，是其駕車肇事，致人死亡，核其所為，係犯刑法第二百七十六條第二項之業務
    過失致人於死罪。查被告曾於八十三年十二月三十日因懲治走私條例案件，經本
    院判處有期徒刑四月確定，於八十五年二月三日執行完畢，復於八十六年間分別
    因違反麻醉藥品管理條例案件，經臺灣臺北地方法院於八十六年七月三十一日及
    八十六年十二月二十六日各判處有期徒刑六月確定，後罪於八十八年四月五日執
    行完畢，嗣接續執行前罪，前罪於八十八年八月十一日縮刑假釋出監，同年九月
    十九日縮刑假釋期滿執行完畢，有臺灣高等法院檢察署刑案紀錄簡覆表及本院被
    告全國前案紀錄表各一件在卷可查，於五年之內再犯有期徒刑以上之本罪，為累
    犯，應依法加重其刑。被告係汽車駕駛人，無駕駛執照駕車，因而致人死亡，依
  法應負刑事責任，應依道路交通管理處罰條例第八十六條第一項之規定，遞加重
    其刑。
五、原審因予論罪科刑，固非無見。惟查：(一)被告係駕車沿臺北縣新莊市○○路，
    由南往北方向行駛，途經省道即臺北縣新莊市○○路一段一八二號前分向限制線
    路段時，違反前開法令注意義務，跨越分向限制線左轉，欲進入左側巷道，足認
    被告係違反道路交通安全規則第九十七條第一項第二款：「汽車在雙向二車道行
    駛時，應依左列規定：．．．二、在劃有分向限制線之路段，不得駛入來車之車
    道內．．．」之規定，乃原判決認定被告係違反道路交通安全規則第九十四條第
    三項：「汽車行駛時，駕駛人應注意車前狀況及兩車併行之間隔，並隨時採取必
    要之安全措施」及同法第一百零二條第一項第六款：「車輛行至交岔路口時，轉
    彎車應讓直行車先行」之規定，尚有違誤。(二)原判決對於被告無照駕駛乙節，
    未予斟酌，亦有未合。被告上訴意旨，否認犯罪，雖無足取，但查原判決既有上
    開可議，要屬無可維持，應予撤銷改判。爰審酌被告過失之程度、所生之危害、
    及肇事後迄未與被害人家屬達成和解等一切情狀，量處如主文所示之刑，以示懲
    儆。
六、至被告是否因駕駛動力交通工具肇事，致人死亡逃逸，而另涉犯刑法第一百八十
    五條之四之罪部分，因未據起訴，且與前開有罪部分無裁判上一罪關係，本院自
    無從併予審究，應另由檢察官偵辦。
七、被告經合法傳喚，無正當理由不到庭，爰不待其陳述逕行判決。
據上論斷，應依刑事訴訟法第三百六十九條第一項前段，第三百六十四條，第二百九
十九條第一項前段，第三百七十條，刑法第二百七十六條第二項、第四十七條，道路
交通管理處罰條例第八十六條第一項，罰金罰鍰提高標準條例第一條前段，判決如主
文。
本案經檢察官李良忠到庭執行職務。
中      華      民      國    九十一    年      十一    月      六      日
                              台灣高等法院刑事第六庭
                                  審判長法  官  陳  春  秋
                                        法  官  王  麗  莉
                                        法  官  高  明  哲
中      華      民      國      九十一      年    十一  月    七        日
右正本證明與原本無異。
如不服本判決應於收受送達後十日內向本院提出上訴書狀，其未敘述上訴之理由者並
得於提起上訴後十日內向本院補提理由書（均須按他造當事人之人數附繕本）。
                                        書記官  李  垂  福
中      華      民      國    九十一    年      十一    月      七      日
附錄本案論罪科刑法全文：
刑法第二百七十六條
因過失致人於死者，處二年以下有期徒刑、拘役或二千元以下罰金。
從事業務之人，因業務上之過失犯前項之罪者，處五年以下有期徒刑或拘役，得併科
三千元以下罰金。
